【裁判字號】    99,訴,524
【裁判日期】    990531
【裁判案由】    侵權行為損害賠償
【裁判全文】
臺灣板橋地方法院民事判決               99年度訴字第524號
原      告  丁○○
訴訟代理人  黃勝文律師
            張逸婷律師
被      告  乙○○
            丙○○
            甲○○
前三人共同
訴訟代理人  黃心賢律師
            陳明彥律師
上列當事人間請求侵權行為損害賠償事件，經本院刑事庭移送前
來（附民案號：98年度附民字第434 號，刑事案號：98年度易字
第782 號），本院於中華民國99年5 月5 日言詞辯論終結，判決
如下：
    主  文
原告之訴及假執行之聲請均駁回。
訴訟費用由原告負擔。
    事實及理由
一、程序方面：
    按訴狀送達後，原告不得將原訴變更或追加他訴。但擴張或
    減縮應受判決事項之聲明者，不在此限，民事訴訟法第255
    條第1 項第3 款定有明文。查本件原告起訴時，其訴之聲明
    第2 項部分，本係請求被告應連帶給付原告新臺幣（下同）
    744,438 元及其法定遲延利息。嗣於本院審理中，變更其該
    部分之請求為被告應連帶給付原告772,438 元及其法定遲延
    利息（見本院卷第98頁）。核前揭原告所為，乃係未變更訴
    訟標的法律關係之下，而擴張應受判決事項之聲明者，依上
    說明，並不在禁止之列，自應准許。至原告訴之聲明第1 項
    請求部分，業經原告於本院審理中當庭撤回（見本院卷第98
    頁），並經被告同意在案（見本院卷第119 頁反面），依法
    已生撤回之效力，本院自無庸再予審酌，附此敘明。
二、原告起訴主張：
  (一)緣於民國93年間，原告因其所有坐落臺北縣土城市○○段75
    9 號土地暨其上2915建號，門牌號碼為臺北縣土城市○○路
    103 巷8 號建物（下稱系爭房地）之房地貸款而積欠訴外人
    臺北國際商業銀行股份有限公司（下稱臺北國際商銀）債務
    ，遭訴外人臺北國際商銀及訴外人余忠何聲請強制執行（合
    計債權額3,096,842 元，即本院91年度執字第18127 號、92
    年度執字第33590 號），並對系爭房地為查封登記。而原告
    欲解決此一債務問題，遂經友人即訴外人林江勇介紹認識被
    告乙○○，被告乙○○與原告遂於93年10月4 日簽立切結承
    諾書，並約定先由訴外人即代書陳玉燕代墊清償前開債務並
    經撤銷前開強制執行程序後，即由原告將系爭房地所有權以
    買賣為由借名登記於被告乙○○名下，並由訴外人即代書陳
    玉燕保管系爭房地之所有權狀，再由被告乙○○以其名義向
    訴外人板信商業銀行後埔分行（下稱板信商銀）申請貸款39
    5 萬元，並以系爭房地設定抵押，且將貸得款項用以清償原
    告前開債務，暨給付20萬元報酬予被告乙○○，及由原告負
    責清償該筆貸款之本息，並俟貸款核撥後3 個月內，復將系
    爭房地過戶予原告，在此期間，被告乙○○就系爭房地不得
    擅自處分，系爭房地仍由原告實際管領使用中，而被告乙○○受原告上開委託後，於93年11月30日取得板信商銀貸款39
    5 萬元（匯入被告乙○○所開立之板信商銀活期存款帳號第
    00000000000000號帳戶），其中3,096,842 元用以清償原告
    積欠前開訴外人臺北國際商銀及訴外人余忠何之債務，且由
    被告乙○○自該帳戶內取得前開雙方所約定之20萬元報酬及
    原告先前向其借款之20萬元，並於同年12月2 日將餘款426,
    000 元交予原告簽收。
  (二)詎料，系爭房地嗣後竟因被告乙○○積欠訴外人聯邦商業銀
    行股份有限公司（下稱聯邦銀行）信用卡債務，於96年5 月
    21日，經訴外人聯邦銀行對被告乙○○向本院聲請強制執行
    （即本院96年度執字第31477 號，下稱系爭強制執行），且
    於同年6 月12日對系爭房地為查封登記。而被告乙○○復明
    知系爭房地並非其所有，竟與其胞弟即被告甲○○、丙○○
    共謀偽造假債權參與系爭強制執行程序分配拍賣價款，即被
    告3 人共同基於意圖為自己不法所有及行使使公務員登載不
    實公文書之犯意聯絡，於97年5 月15日前某日，在不詳地點
    ，由被告乙○○先偽造其於94年12月31日簽立其自92年1 月
    1 日起至94年12月31日止向被告甲○○、丙○○借款共32 0
    萬元、合計本金及利息總共350 萬元之不實借據及簽立本票
    號碼061415號、發票日94年12月31日、到期日95年6 月30日
    、面額350 萬元之本票各1 紙，由被告甲○○、丙○○持該
    本票向臺灣苗栗地方法院聲請准予本票強制執行，經該院於
    95年10月17日以96年度票字第660 號民事裁定准予強制執行
    確定後，再由被告甲○○、丙○○於97年4 月11日持前開民
    事裁定暨確定證明書各1 份向本院民事執行處聲明參與系爭
    強制執行事件之分配，致使本院民事執行處之承辦人員誤信
    確有此債權存在，而將被告甲○○、丙○○以債權人身分列
    於系爭強制執行事件為參與分配債權人，迨97年4 月14日經
    本院拍賣系爭房地，由訴外人陳玉燕以4,798,880 元得標後
    ，本院民事執行處承辦人員於同年5 月15日將前開被告甲○○、丙○○不實債權350 萬元登載於其職務上所掌之本院民
    事執行處強制執行金額計算書分配表公文書上，使被告甲○○、丙○○據此得以分配拍賣價金中之772,438 元，致本院
    民事執行處承辦人將772,438 元匯至被告丙○○所開立之第
    000-00-000000-0 號帳戶內，而詐得該筆款項，足生損害於
    法院強制執行程序之正確性及原告、系爭強制執行程序之債
    權人聯邦銀行等人之權益。被告上揭所涉詐欺等犯行，業經
    臺灣板橋地方法院檢察署檢察官提起公訴，並經本院以98年
    度易字第782 號刑事判決判處被告有期徒刑3 月在案，原告
    自得請求被告連帶賠償因上揭犯行所受之損害。
  (三)為此，爰依民法第184 條、第185 條規定之侵權行為損害賠
    償法律關係，提起本件訴訟，並聲明求為判決：被告應連帶
    給付原告772,438 元，及自附帶民事起訴狀繕本送達翌日起
    至清償日止，按年息百分之5 計算之利息，且陳明願供擔保
    請准宣告假執行。
三、被告則以下列情詞資為抗辯，並聲明求為判決：原告之訴及
    假執行之聲請均駁回，如受不利判決，願供擔保請准宣告免
    為假執行。
  (一)被告乙○○並未受原告委任處理事務，且其受讓系爭房地之
    原因只有買賣契約。蓋系爭房地雖本為原告所有，但因原告
    於93年間積欠大筆債務，而遭債權人查封，故原告為將系爭
    房地變現以清償債務，遂與被告乙○○訂定買賣契約，雙方
    約定原告得於3 個月後，並於被告乙○○為支付買賣價金所
    向銀行貸款款項之第4 個月之利息起息前買回，但原告另需
    支付20萬元及負擔被告向銀行貸款之3 個月利息以保留買回
    權利。而被告乙○○因買賣應支付予原告之價金，應先扣除
    原告前已積欠被告乙○○之借款和利息、原告因保留買回權
    利所另應支付的20萬元，以及被告乙○○貸款頭3 個月之利
    息後，再將剩餘款項支付予原告。另外雙方更約定由原告負
    責系爭房地之撤封、移轉及被告乙○○向銀行貸款之辦理，
    其後被告乙○○應支付之價金，於扣除原告積欠被告乙○○
    之借款、20萬元、頭3 個月之利息，並依原告意願將買賣價
    金代原告清償其債務後，剩餘款項復均已交予原告收訖。嗣
    後原告並委請訴外人即代書陳玉燕辦理撤銷查封、系爭房地
    之移轉、被告乙○○向銀行之貸款，而訴外人即代書陳玉燕
    為保全其所應得之80萬元代墊款及辦理上開事務之費用，遂
    於93年10月4 日要求原告及被告乙○○出具該切結承諾書，
    並要求由其保管系爭房地之所有權狀。因此，由上述事實可
    知，原告所以移轉系爭房地所有權與被告乙○○之原因關係
    ，乃屬出賣人保留3 個月內或3 個月後合理相當期間內買回
    權利之買賣契約，系爭房地經讓與合意及移轉登記後，已非
    原告所有，僅原告得於買回權之期間內，支付約定價金行使
    買回權。惟原告並未於該保留買回權期間內行使權利，且原
    告亦已自承業罹於得行使買回權之期間。故系爭房地之所有
    權因買賣過戶予被告乙○○後，已屬被告乙○○所有，原告
    又未合法行使買回權利，並因而重新取得系爭房地所有權，
    原告自已非系爭房地之所有權人，不得對系爭房地主張有所
    有權。況買回權僅為債權，系爭房地自此以後已與原告無關
    ，被告乙○○不管對系爭房地為事實上處分或法律上處分，
    均對原告無絲毫影響，更遑論有侵害原告權利之情。抑且被
    告乙○○既已將價金依約清償原告之債務，剩餘款項也已交
    原告收訖，系爭房地因買賣過戶至被告乙○○名下，原告當
    然並未受有任何損害，又如何仍能謂系爭房地拍得價金仍為
    其所有，而謂拍得價金為其所受損害？
  (二)次者，系爭房地所有權既係屬於被告乙○○所有，與原告並
    無關係，已如前述，而被告乙○○亦確實有向被告甲○○、
    丙○○借貸款項。是渠等2 人依強制執行程序使自己之債權
    受償乃屬正當權利之行使，並未侵害原告權利並造成其損害
    之情可言。
  (三)原告主張與被告乙○○間有成立借名登記之法律關係係屬不
    實。蓋雙方僅有約定原告得於保留買回權期間買回，並非為
    借名登記，且雙方亦未約定被告乙○○不得處分系爭房地。
    而原告如欲行使買回權將系爭房地過戶回去，則必須清償被
    告乙○○對銀行的貸款。另被告乙○○確實有向被告甲○○
    、丙○○借貸款項，僅因親屬間之借貸多未每筆皆有書面，
    然被告甲○○、丙○○因對兄長即被告乙○○之債務愛莫能
    助，雙方遂同意結算所有借款並簽立借據。實際上被告乙○○向被告甲○○、丙○○所借貸款項遠遠超過上開數額，被
    告甲○○、丙○○參與分配乃正當權利之行使，原告主張被
    告係共謀偽造假債權，藉以詐取拍賣價金，並非屬實。原告
    既未有何權利受到侵害，且亦無受有損害之情，則原告主張
    被告應負連帶賠償責任云云，自屬無據，不應准許。
四、按因故意或過失，不法侵害他人之權利者，負損害賠償責任
    。故意以背於善良風俗之方法，加損害於他人者亦同。違反
    保護他人之法律，致生損害於他人者，負賠償責任。但能證
    明其行為無過失者，不在此限；數人共同不法侵害他人之權
    利者，連帶負損害賠償責任﹔不能知其中孰為加害人者，亦
    同。造意人及幫助人，視為共同行為人。民法第184 條、第
    185 條固定有明文。惟查，關於侵權行為賠償損害之請求，
    以受有實際損害為要件，倘無損害，自不發生損害賠償請求
    權，亦有最高法院19年上字第2316號判例意旨、97年度台上
    字第1316號、95年度台上字第2409號判決意旨可資參照。而
    本件依原告提起刑事附帶民事訴訟所主張之侵權行為事實，
    縱令屬實，即原告與被告乙○○間就系爭房地確實有借名登
    記之法律關係存在，且被告乙○○與被告甲○○、丙○○間
    並無任何借貸款項之情事，被告甲○○、丙○○據以聲明參
    與分配之債權皆屬虛偽，乃係被告3 人共謀偽造之結果，然
    於原告依法終止借名契約，並請求被告乙○○將系爭房地之
    所有權移轉登記回復原告所有之前，系爭房地既登記於被告
    乙○○之名下，即仍應認係屬被告乙○○所有，而為被告乙○○所有債權人之總擔保，被告乙○○之債權人即得對之聲
    請法院強制執行，並就執行拍賣所得價金予以受償。換言之
    ，就系爭房地拍賣所得價金，縱令被告甲○○、丙○○據以
    聲明參與分配之債權係屬虛偽，而不應列入分配，惟渠等所
    得受分配之款項，經本院調閱本院96年度執字第31477 號清
    償債務執行卷宗審閱結果，依卷內所製作之分配表所示，被
    告乙○○之債權人既除被告甲○○、丙○○外，尚有債權人
    聯邦銀行、美商花旗銀行股份有限公司（下稱花旗銀行）、
    慶豐商業銀行股份有限公司（下稱慶豐銀行）、郭清泉等人
    ，且渠等經分配後所未獲受償之債權金額又分別為246,410
    元、369, 139元、78,3 37 元、123,459 元，合計達817,34
    5 ，此並為原告所不爭執，顯然已超過被告甲○○、丙○○
    所受分配之744,438 元，則依法該筆被告甲○○、丙○○所
    受分配之款項，縱不應由被告甲○○、丙○○取得，亦應係
    由其他債權人依前揭執行程序予以受償，而非得逕由原告獲
    取。因此，本件縱令被告等人之詐欺行為屬實，惟因渠等之
    詐欺行為而受有損害者，依上說明，實乃為被告乙○○之其
    他債權人（聯邦銀行等），究非原告，自堪認原告並無因被
    告等人之本件詐欺行為而受有何損害可言。揆之前揭裁判意
    旨，原告既無因被告等人之詐欺行為而受有損害，即不發生
    損害賠償請求權。是原告主張被告等人因上揭詐欺之侵權行
    為事實，應對原告連帶負損害賠償責任云云，乃屬於法無據
    ，不應准許。至被告乙○○雖因之而恐無法於原告依法終止
    借名登記法律關係後，履行所應負擔之移轉登記回復所有權
    義務，然此亦僅為被告乙○○是否應對原告負擔債務不履行
    之損害賠償責任問題，尚與本件侵權行為無涉，併此敘明。
五、從而，原告主張依據侵權行為法律關係，請求被告連帶賠償
    744,438 元，及自附帶民事起訴狀繕本送達翌日即98年9 月
    18日（見附民卷第8 至10頁）起至清償日止，按年息5 ％計
    算之利息，為無理由，不應准許。
六、因本案事證已臻明確，兩造其餘主張、陳述及所提之證據暨
    攻擊防禦方法，經本院審酌後，認與本案判斷結果無影響，
    均毋庸再予一一審酌，附此敘明。
七、原告之訴已經駁回，其假執行之聲請已失所附麗，應併予駁
    回。
八、結論：本件原告之訴為無理由，依民事訴訟法第78條，判決
    如主文。
中    華    民    國    99    年    5     月    31    日
                  民事第一庭    法  官  黃若美
以上正本，係照原本作成。
如對本判決上訴，須於判決送達後20日內向本院提出上訴狀
中    華    民    國    99    年    5     月    31    日
                                書記官  高偉庭

司法院資訊處製作；財團法人民間司法改革基金會備份。
